【裁判字號】    87,訴,597
【裁判日期】    891130
【裁判案由】    違反水土保持法
【裁判全文】
臺灣桃園地方法院刑事判決                          八十七年度訴字第五九七號
    公  訴  人  臺灣桃園地方法院檢察署檢察官
    被      告  壬○○
右列被告因違反水土保持法案件，經檢察官提起公訴（八十六年度偵字第一五０三四
號），本院判決如左：
    主      文
壬○○無罪。
    理      由
一、公訴意旨略以：緣被告己○○（已審結）係位於桃園縣龜山鄉○○段關公嶺小段
    第三四之一、三四之三、三五之四、二二０號（尚包括三四之二、三五之五號）
    等地號土地之所有人，明知上開土地業經台灣省政府公告為全部山坡地之地段，
    屬水土保持法所稱之山坡地，竟意圖興建休閒遊憩之處供己享樂之用，未先擬具
    水土保持計畫送請主管機關核定，即自民國（下同）八十六年八月十日起，以日
    薪新台幣（下同）三千元、二千八百元不等，僱用具有共同犯意聯絡之丁○○、
    丙○○、癸○、子○○、甲○○、庚○○、辛○○、乙○○（其八人均已審結）
    及被告壬○○等人，在上揭地點，或駕駛己○○所提供之挖士機，或釘板模，或
    做木工、水泥工等，共同開挖山坡地，迄同年十一月八日止，十人共同將上開山
    坡地剷平開挖出如附圖所示Ａ、Ｂ、Ｃ、Ｄ等四部分面積合計二．六五六六公頃
    之平台建築用地與車道用地（其開挖之土地地號、位置及面積均詳如附圖所示）
    ，開挖時因未設置任何水土保持或坡面保護措施，致因表土裸露，土石鬆動滑落
    附著無力，且將山頭剷平，嚴重變更原有地形、地貌，破壞水源涵養及坡地吸滲
    雨水功能，遇雨沖刷易使雨水直接沖蝕裸露之坡地表土，令雨水夾雜土石崩塌滑
    落而致生水土流失，嗣於同年十一月八日上午十時許，經警據報派員當場查獲，
    並扣得己○○所有之挖土機一部，因認被告壬○○共同涉犯水土保持法第三十二
    條第一項前段及同法第三十三條第三項前段之罪云云。
二、按犯罪事實應依證據認定之，無證據不得推定其犯罪事實，刑事訴訟法第一百五
    十四條定有明文。本件公訴人認被告壬○○共同涉有上開犯行，無非係以土地登
    記簿謄本、土地複丈成果圖、勘驗筆錄及現場照片等為其論據。被告壬○○經傳
    雖未到庭，惟前審訊時堅決否認有何違反水土保持法之犯行，並辯稱：只是到該
    處工作，不知那裡是山坡地保育區，且現場也沒有造成水土流失等語。
三、查水土保持法第三十三條第三項前段之違反於山坡地採取、堆積土石，應先擬具
    水土保持計畫，送請各該目的事業主管機關會同主管機關核定並監督實施之規定
    ，未先擬具水土保持計畫，致生水土流失罪，為實害犯，以發生水土流失之結果
    為必要；與山坡地保育利用條例第三十五條第三項（修正前）之未先擬具水土保
    持計畫，擅自經營使用山坡地致生公共危險罪，係屬危險犯，並不以實害之發生
    為必要，僅須實際上有具體危險之存在為已足，其罪質顯不相同。本件依案發時
    現場之照片顯示（附於偵查卷第四十四頁至第六十頁），現場週邊植被尚非完整
    ，有部分土石裸露在外，土地所在位置坡度亦非平緩，惟質之證人即桃園縣政府
    農業局水土保持課技士戊○○即明白證稱：因當時被告正在興建邊坡，但未經專
    家設計，雖有邊坡設施，但仍不安全，系爭土地因位在最高點，底下有不知名野
    溪，下方雖有住戶，但有一段距離，現場有在建擋土牆，種植會造成輕微流失等
    情（見本院八十七年五月二十九日訊問筆錄），則被告等人開挖、墾殖，固未事
    先擬具水土保持計畫送請主管機關核定監督實施，然同案被告己○○僱人開挖、
    整地之現場有設置規定之水土保持措施，並設有擋土牆，山坡開挖堆積面因表土
    裸露仍會造成水土流失，但因有實施水土保持計畫，故程度甚為輕微，且土石經
    沖刷流失結果，其範圍亦僅限於該地區內，不致流失至下方住家或淤塞河川，現
    場亦未曾有災害報告記錄，尚無證據證明有發生水土流失之實害結果存在，自難
    逕依水土保持法第三十三條第三項之罪論擬。次查山坡地保育利用條例第三十五
    條第三項之未先擬具水土保持計畫，擅自經營使用山坡地致生公共危險罪，業於
    八十七年一月七日修正公布，並於同年月九日生效，該罪之構成要件已修正為須
    行為人未依法實施水土保持，致生「水土流失」始足當之，茲本件被告等人開挖
    、整地及墾殖系爭土地，縱有水土流失情形，惟其程度甚為輕微，且僅侷限於該
    地區內，屬可控制之範圍，並不生公共危險，已詳如前述，是渠等行為結果對於
    公眾生活安全無損，亦無由成立該罪。
四、末按水土保持法第三十二條第一項之罪，以「在公有或私人山坡地、公有林區或
    他人私有林區內未經同意擅自墾殖、占用或從事同法第八條第一項第二款至第五
    款之開發、經營或使用，致生水土流失或毀損水土保持之處理與維護設施」為要
    件，該條之規定，雖重在農、林、漁、牧地，山坡地或林區之水土保持，但亦含
    有竊佔罪之本質，以未經土地所有權人同意，擅自墾殖、占用或開發經營使用為
    必要，如土地所有權人本人，或經土地所有權人之同意而墾殖、開發經營，縱有
    違反規定，未依水土保持技術規範實施水土保持與維護，乃屬違反同法第三十三
    條第一項第一款規定，應處以罰鍰之範疇，不得援引第三十二條予以處罰，茲查
    系爭土地係同案被告己○○所有，有土地所有權狀影本可憑，是被告壬○○等人
    亦無成立該罪之餘地。此外，別查無其他積極證據足資認定被告有何公訴人所指
    之前開不法犯行，揆諸首揭說明，既不能證明渠等犯罪，即應為無罪之諭知，以
    昭平允。
五、被告壬○○經合法傳喚，無正當理由不到庭，本院認應諭知無罪之案件，爰不待
    其陳述逕行判決。
據上論斷，應依刑事訴訟法第三百零一條第一項、第三百零六條，判決如主文。
本案經檢察官呂理銘到庭執行職務
中      華      民      國      八十九    年      十一    月    三十    日
                                台灣桃園地方法院刑事第二庭
                    法  官  李  育  仁
右正本證明與原本無異。
如不服本判決，應於判決送達後十日內向本院提出上訴狀( 應附繕本 )，上訴於
臺灣高等法院。
                                    書記官  王  泰  元
中      華      民      國      八十九    年      十二    月    十四    日


司法院資訊處製作；財團法人民間司法改革基金會備份。
